臺灣高等法院刑事裁定
110年度毒抗字第925號
抗  告  人
即  被  告  洪菘澤



上列抗告人即被告因違反毒品危害防制條例案件，不服臺灣臺北
地方法院中華民國110年4月30日110年度毒聲字第151號裁定（聲
請案號：臺灣臺北地方檢察署110年度聲觀字第113號、110年度
毒偵字第465號），提起抗告，本院裁定如下：
    主  文
抗告駁回。   
    理  由
一、原裁定意旨略以：抗告人即被告洪菘澤（下稱被告）基於施
    用第二級毒品甲基安非他命之犯意，於民國109年10月6日晚
    間10時許，在新北市永和區住處（詳址詳卷），施用第二級
    毒品甲基安非他命1次等情，業據被告於警詢及偵訊時均坦
    承確有飲用毒品咖啡包一節，且為警採集送驗之尿液係被告
    親自排放並裝瓶封緘，業據被告自陳在卷，並有勘察採證同
    意書、新北市政府警察局受採集尿液檢體人姓名及檢體編號
    對照表、台灣檢驗科技股份有限公司濫用藥物實驗室-台北
    濫用藥物檢驗報告、新北市政府警察局刑事警察大隊110年4
    月7日新北警刑一字0000000000號函暨所附尿液檢體照片、
    尿液採驗作業管制紀錄簿照片附卷可查。而被告前未曾受過
    觀察、勒戒或強制戒治，雖曾於104年間因施用毒品案件，
    經臺灣臺北地方檢察署檢察官於104年11月17日以104年度毒
    偵字第2599號為附命戒癮治療之緩起訴處分確定，惟因被告
    於戒癮治療期間再犯施用毒品案件，而違反緩起訴處分應遵
    守之事項，故經檢察官撤銷緩起訴，致未完成戒癮治療，難
    認已接受等同觀察、勒戒或強制戒治之處遇等情，業經調閱
    卷證核閱無誤，是認本件聲請於法並無不合，依毒品危害防
    制條例第20條第3項、第1項及觀察勒戒處分執行條例第3條
    第1項規定，裁定令被告入勒戒處所觀察、勒戒等語。
二、抗告意旨略以：毒品危害防制條例新法修正真諦，協助施用
    者戒除毒癮，而被告因另案刑期6年7月，迄已在監執行數月
    ，早已戒除毒癮，請就本案改判徒刑，以利被告日後提報假
    釋等語。
三、按施用第一、二級毒品為犯罪行為，毒品危害防制條例第10
    條設有處罰規定。故施用第一、二級毒品者，本應科以刑罰
    。惟基於刑事政策，對合於一定條件之施用者，則依同條例
    第20條之規定，施以觀察、勒戒及強制戒治之保安處分。又
    109年1月15日修正公布、同年7月15日施行之毒品危害防制
    條例第20條第3項規定，犯第10條之罪於觀察、勒戒或強制
    戒治執行完畢釋放後，3年後再犯第10條之罪者，適用本條
    前2項之規定。上開所謂「3年後再犯」，只要本次再犯（不
    論修正施行前、後）距最近1次觀察、勒戒或強制戒治執行
    完畢釋放，已逾3年者，即該當之，不因其間有無犯第10條
    之罪經起訴、判刑或執行而受影響（最高法院109年度台上
    大字第3826號主文參照）。且觀之本次同時修正、110年5月
    1日施行之毒品危害防制條例第24條第1項另規定有「附命完
    成戒癮治療之緩起訴處分」程序，依現行實務見解，犯同條
    例第10條第1項、第2項之施用第一級或第二級毒品罪者，如
    已完成「附命緩起訴」之戒癮治療，事實上已接受等同「觀
    察、勒戒或強制戒治」執行完畢釋放之處遇，則如於同條例
    第23條第2項所定「3年」内，再犯施用第一級或第二級毒品
    罪，顯現其再犯率甚高，原規劃之「附命緩起訴」完成戒癮
    治療制度功能無法發揮成效，已無再次接受「觀察、勒戒或
    強制戒治」處遇之必要，自應依該條例第23條第2項規定之
    相同法理，逕行追訴，而無再依該條例第20條第1項重行聲
    請觀察、勒戒或強制戒治之必要，且經此「附命完成戒癮治
    療之緩起訴處分」後，即應以經該緩起訴處分並完成戒癮治
    療後，起算該「3年」内再犯之期間。是依前開見解，行為
    人再次（含三犯以上）施用毒品，若距最近一次因施用毒品
    經上述觀察、勒戒或強制戒治執行完畢釋放後，或經附命完
    成戒癮治療之緩起訴處分並完成戒癮治療後，已逾3年者，
    應不具備訴追條件，檢察官應審酌個案情況，裁量決定對再
    犯之行為係聲請觀察勒戒，或為附命完成戒癮治療之緩起訴
    處分，均無不合。
四、經查：
　㈠被告於上開時、地，以飲用毒品咖啡包之方式，施用第二級
    毒品甲基安非他命1次之事實，被告雖否認知悉所飲用之咖
    啡內含有毒品成分一節，然以現今混合各級各式毒品後，佯
    以食品型態包裝方式流竄地下市場等情，為警一再查獲，見
    諸媒體，並廣為教育宣導，為普羅常識，被告自難諉為不知
    ，被告基此知悉為毒品咖啡包仍執意飲用，顯有縱令因而施
    用第二級毒品甲基安非他命，亦不違反其本意之不確定故意
    甚明。且查被告為警採集之尿液檢體，經送鑑驗之結果，確
    實呈現安非他命及甲基安非他命陽性反應，此有勘察採證同
    意書、新北市政府警察局受採集尿液檢體人姓名及檢體編號
    對照表、台灣檢驗科技股份有限公司濫用藥物實驗室-台北
    濫用藥物檢驗報告、新北市政府警察局刑事警察大隊110年4
    月7日新北警刑一字0000000000號函暨所附尿液檢體照片、
    尿液採驗作業管制紀錄簿照片各1份附卷可參，足認被告確
    有施用第二級毒品之事實。
　㈡被告固於犯本案前，曾於104年間因施用毒品案件，經臺灣臺北地方檢察署檢察官於104年11月17日以104年度毒偵字第2599號為附命完成戒癮治療之緩起訴處分確定，緩起訴期間2年（自104年11月17日起至106年11月16日止），惟被告於上開緩起訴戒癮治療期間內，未按期報到接受治療，並有另犯施用毒品案件為警移送檢察署偵辦，而違反緩起訴處分應遵守之事項，故檢察官於105年5月31日以105年度撤緩字第255號撤銷前開緩起訴處分，而未完成戒癮治療，並於前案紀錄上註記為「履行未完成」結案等情，有上開撤銷緩起訴處分書、臺北地檢署觀護人室辦理緩起訴處分結案報告書、刑案系統觀護終結原因表、簽呈及本院被告前案紀錄表附卷可查，堪認被告經檢察官前為緩起訴處分，未能完成戒癮治療之療程，參照前開三、之實務見解，無從認其事實上已接受等同於「觀察、勒戒或強制戒治」執行完畢釋放之處遇，則於緩起訴處分撤銷後，即應回復為未經緩起訴處分前之狀態。依前述規定及說明，檢察官自得按照個案情形，依法裁量決定聲請法院裁定觀察、勒戒，或逕為附命完成戒癮治療之緩起訴處分。故原裁定令被告入勒戒處所觀察、勒戒，並無違法或不當。
　㈢被告固以其另案在監服刑數月已戒除毒癮，為利將來申報假
    釋，請法院撤銷原審觀察、勒戒裁定，改判徒刑等語提起抗
    告。然按毒品危害防制條例所規定之「觀察、勒戒」處分程
    序，立法意旨在幫助施用毒品者戒除毒癮，性質為一療程，
    並非懲罰，而係針對行為人將來再次施用毒品之危險所為預
    防、矯治措施之保安處分，目的在戒除行為人施用毒品之身
    癮及心癮，以達教化與治療之目的，可謂刑罰之補充制度。
    因此，毒品危害防制條例本身所規定之觀察、勒戒及強制戒
    治等保安處分，雖兼具自由刑之性質，卻有刑罰不可替代之
    教化治療作用，且觀察、勒戒既屬用以矯治、預防行為人反
    社會性格，而具社會保安功能之保安處分，當無因行為人之
    個人或家庭因素而免予執行之理，並屬強制規定，除檢察官
    審酌個案情形，依同條例第24條第1項為附命完成戒癮治療
    之緩起訴處分外，凡經檢察官聲請法院裁定將被告送勒戒處
    所觀察、勒戒者，法院僅得就其聲請審查被告是否有施用毒
    品之行為，以及被告是否為「初犯」或為觀察、勒戒、強制
    戒治執行完畢後，如修正前所規定之「5年內再犯」，或修
    正後之「3年內再犯」，而為准駁之裁定，並無自由斟酌以
    其他方式替代，或得以其他原因免予執行之餘地，是抗告意
    旨前揭所請，核非有憑，尚無從據此認定原裁定有所違誤。
五、綜上，原裁定以被告確有施用第二級毒品犯行，且本案未曾
    因施用毒品經法院裁定並執行觀察、勒戒或強制戒治，或經
    檢察官為附命戒癮治療之緩起訴處分完畢。因而依檢察官之
    聲請，裁定令被告入勒戒處所觀察、勒戒，並無違誤。抗告
    意旨所執前詞指摘原裁定不當，為無理由，應予駁回。
據上論斷，應依刑事訴訟法第412條，裁定如主文。
中　　華　　民　　國　　110 　年　　6 　　月　　7 　　日
                  刑事第二十一庭審判長法　官  許宗和
                                      法　官  章曉文
                                      法　官  黃玉婷
以上正本證明與原本無異。
不得再抗告。
                                      書記官  傅國軒
中　　華　　民　　國　　110 　年　　6 　　月　　10　　日